臺灣高等法院刑事判決
110年度上訴字第757號
上  訴  人  
即  被  告  吳政峰


            曹玉慶


上列上訴人即被告等因詐欺等案件，不服臺灣宜蘭地方法院108
年度訴字第291號，中華民國109年10月23日第一審判決（起訴案
號：臺灣宜蘭地方檢察署108年度偵字第2567、4183號），提起
上訴，本院判決如下：
    主  文
原判決關於甲○○、乙○○部分均撤銷。
甲○○、乙○○幫助犯洗錢防制法第十四條第一項之洗錢罪，均處有
期徒刑貳月，併科罰金新臺幣壹萬元，罰金如易服勞役，各以新
臺幣壹仟元折算壹日。均緩刑貳年，並應以如附表所示方式，向
丙○○給付如附表所示數額之損害賠償。
    犯罪事實
一、甲○○、乙○○知悉近年來以虛設、借用或買賣人頭帳戶之方式
    ，供詐欺者作為詐欺他人交付財物等不法用途之情事多有所
    聞，而金融機構帳戶係個人理財之重要工具，關係個人財產
    、信用之表徵，應可預見將金融機構存摺、提款卡及密碼等
    資料提供予他人，可能供詐欺者所用，便利詐欺者得多次詐
    騙不特定民眾將款項匯入該人頭帳戶，再將該犯罪所得轉出
    ，製造金流斷點，達到隱匿詐欺所得去向之結果，以逃避檢
    警之追緝，竟仍不違背其本意，基於幫助詐欺取財及幫助洗
    錢之不確定故意，由甲○○於民國108年3月27日或28日10時許
    ，在宜蘭縣○○鎮○○路000號乙○○所經營之「精艷洗車場」，
    將其中華郵政股份有限公司帳號00000000000000號帳戶（下
    稱郵局帳戶）之存摺、提款卡、密碼資料交予乙○○，再由乙○○轉交余澤穎（業經原審判決確定），余澤穎再將上開帳戶
    資料提供予陳勻（另由原審法院判決在案），以供陳勻所屬
    之成年詐欺集團使用，而該詐欺集團成員取得上開帳戶後，
    即基於意圖為自己不法之所有，於108年3月29日前某時，在
    名為「Q點購物商城」之即時通訊軟體LINE群組，張貼廣告
    佯稱購買點數享有折扣云云，致丙○○陷於錯誤，先後於108
    年3月29日14時27分許、14時35分許，使用行動電話以網路
    轉帳之方式，依指示分別匯款新臺幣（下同）10萬元、3萬5
    ,000元，共13萬5,000元至郵局帳戶，余澤穎及其前夫吳俊
    達（業經原審判決確定）旋依陳勻指示，於同日15時8至11
    分許間，持郵局帳戶之提款卡，至宜蘭縣○○鄉○○路0段000號
    礁溪郵局，操作自動櫃員機分3次將上開款項領出，全數交
    給詐騙集團成員陳勻，以此方式製造金流之斷點，致無法追
    查該等金錢之去向，而隱匿該等犯罪所得。嗣丙○○於匯款後
    並未取得點數，且無法與對方取得聯繫，始悉受騙。
二、案經丙○○訴由宜蘭縣政府警察局礁溪分局報請臺灣宜蘭地方
    檢察署檢察官偵查起訴。
    理  由
壹、證據能力方面
一、按被告以外之人於審判外之言詞或書面陳述，除法律有規定
    者外，不得作為證據，刑事訴訟法第159條第1項固定有明文
    ；惟被告以外之人於審判外之陳述，雖不符同法第159條之1
    至第159條之4之規定，而經當事人於審判程序同意作為證據
    ，法院審酌該言詞陳述或書面陳述作成時之情況，認為適當
    者，亦得為證據，同法第159條之5第1項亦定有明文。經查
    ，本判決所引用之被告以外之人於審判外之陳述，固均屬傳
    聞證據，惟上訴人即被告甲○○、乙○○就前揭審判外陳述均表
    示同意具有證據能力（見本院卷第68、69頁）；而檢察官亦
    表示上開證據均有證據能力（同上卷頁）。本院審酌上開證
    據製作時之情況，尚查無違法不當及證明力明顯過低之瑕疵
    ，亦認為以之作為證據應屬適當，爰逕依刑事訴訟法第159
    條之5第1項規定，認前揭證據均例外有證據能力。
二、本判決所引用之其餘文書證據及證物，並無證據證明係公務
    員違背法定程序所取得，亦無顯有不可信之情況，且經本院
    於審理期日合法調查，該等證據自得作為本案裁判之資料。
貳、實體方面
一、認定犯罪事實所憑證據及理由
　㈠上揭犯罪事實，業據被告甲○○、乙○○於本院審理時均坦承不
    諱（見本院卷第66至68、115、116頁），核與同案被告余澤
    穎、吳俊達於警詢、偵訊時分別證述之情節大致相符（見警
    卷第24至30、39至49頁、他字卷第176頁反面至第179頁反面
    ），亦與告訴人丙○○於警詢時陳述之受騙經過情節並無齟齬
    （見警卷第68至70頁），復有告訴人行動電話網路轉帳交易
    畫面翻拍照片、中華郵政股份有限公司108年4月25日儲字第
    1080093733號函所附之郵局帳戶基本資料、客戶歷史交易清
    單、監視器錄影畫面翻拍照片、車輛詳細資料報表、被告甲○○手機通訊軟體LINE對話內容截圖等件在卷可資佐證補強（
    見警卷第7至13、75、87至89頁、他字卷第18至21、53頁）
    。
　㈡至被告2人於本院審理時固另陳稱：我們也是被騙，也是被害
    人云云。然被告2人業已坦承犯行無訛，且本院認定被告2人
    係以幫助詐欺取財、幫助洗錢之不確定故意，從事本案幫助
    犯行，其等固然非如確定故意之行為人必然知悉所幫助者確
    為詐欺取財、洗錢犯行，但其等主觀上既已預見有此可能性
    ，竟仍執意為之，終至結果之發生，此種在所不惜、不顧一
    切之僥倖心態，依法仍屬故意之範疇，自不能以其等辯以係
    被騙，亦係被害人等詞，即解免其等犯行之成立，至多僅能
    以其等係出於不確定故意，與確定故意者在惡性程度上非無
    輕重之別，而作為量刑上之參酌，併此敘明。　　
  ㈢綜上所述，足徵被告2人任意性之自白核與事實相符，自堪採
    信，是以本件事證已臻明確，其等犯行均堪認定。
二、論罪之說明　　
  ㈠按刑法上之幫助犯，係對於犯罪與正犯有共同之認識，而以
    幫助之意思，對於正犯資以助力，未參與實施犯罪構成要件
    之行為者而言。查被告甲○○將郵局帳戶之存摺、提款卡及密
    碼等資料，交由被告乙○○轉交余澤穎，再由余澤穎交給陳勻
    所屬詐欺集團，用以作為收受詐欺所得財物及洗錢之犯罪工
    具，過程中並無證據證明被告2人客觀上有何參與詐欺取財
    及洗錢之構成要件行為，其等所為充其量僅足認定係詐欺取
    財及洗錢罪構成要件以外之幫助行為；且其等主觀上亦難遽
    認與實行詐欺取財及洗錢之詐欺集團成員間有所犯意聯絡，
    而有參與或分擔詐欺取財及洗錢之犯行。是本案既查無證據
    足資證明被告2人有共同詐欺取財及洗錢之犯意聯絡及行為
    分擔，自應認被告2人將郵局帳戶之存摺、提款卡及密碼等
    資料交給陳勻所屬詐欺集團成員使用之犯行，僅止於詐欺取
    財及洗錢之幫助犯行為。
  ㈡被告之罪名：
　  被告2人基於幫助詐欺取財及幫助洗錢之不確定故意，將郵
    局帳戶之存摺、提款卡及密碼等資料，交予陳勻所屬詐欺集
    團成員使用，由該詐欺集團施用詐術，使告訴人陷於錯誤，
    依指示匯款至郵局帳戶內，款項旋遭提領一空，而隱匿該等
    款項之去向。是核被告2人所為，均係犯刑法第30條第1項前
    段、第339條第1項之幫助詐欺取財罪及同法第30條第1項前
    段、洗錢防制法第14條第1項之幫助洗錢罪。
　㈢公訴意旨雖認被告甲○○係犯刑法第30條第1項前段、第339條
    之4第1項第2款之幫助三人以上共同詐欺取財罪（下稱幫助
    加重詐欺罪），被告乙○○係犯刑法第339條之4第1項第2款之
    三人以上共同詐欺取財罪（下稱加重詐欺罪），且被告2人
    復均係犯洗錢防制法第14條第1項之洗錢罪云云。但查：
　⒈被告甲○○被訴幫助加重詐欺罪、被告乙○○被訴加重詐欺罪部
    分：
　　幫助犯係從屬於正犯而成立，並無獨立性，故幫助犯須對正
    犯之犯罪事實，具有認識而加以助力，始能成立，其所應負
    責任，亦以與正犯有同一認識之事實為限。若正犯所犯之事
    實，超過其認識之範圍時，則幫助者事前既不知情，自不負
    責。經查，被告2人至多僅有交付郵局帳戶資料給余澤穎之
    客觀事實，其等完全未與陳勻等詐欺集團成員有所聯繫接洽
    ，亦未參與自該帳戶提領詐欺款項之情事，本件亦無證據足
    以證明被告2人主觀上就陳勻所屬詐欺集團成員已逾3人以上
    一節有所認識，且與之有犯意聯絡，自僅能認定被告2人將
    郵局帳戶資料交給陳勻所屬詐欺集團成員使用之犯行，僅止
    於詐欺取財之幫助犯行為，尚難遽以幫助加重詐欺罪、加重
    詐欺罪分別對被告2人相繩。
　⒉被告2人被訴洗錢罪部分：　
　　⑴按行為人提供金融帳戶提款卡及密碼供他人使用，是否成
      立一般洗錢罪，須處理下列3項核心問題：①一般洗錢罪與
      特定犯罪係不同構成要件之犯罪，特定犯罪僅係洗錢行為
      之「不法原因聯結」，而非該罪之構成要件行為，特定犯
      罪之既遂與否和洗錢行為之實行間，不具有時間先後之必
      然性，只要行為人實行洗錢行為，在後續因果歷程中可以
      實現掩飾、隱匿特定犯罪所得之效果，即得以成立一般洗
      錢罪，並不以「特定犯罪已發生」或「特定犯罪所得已產
      生」為必要。②洗錢防制法第2條修正立法說明第4點，已
      敘明有關是否成立該條第3款洗錢行為之判斷重點「在於
      主觀上是否明知或可得而知所收受、持有」，即不以「明
      知」為限，且洗錢防制法第2條規定之洗錢行為並無「明
      知」之要件，在解釋上自不能限於確定故意（直接故意）
      ，仍應包含不確定故意（未必故意或間接故意）。③提供
      金融帳戶提款卡及密碼之行為人，因已失去對自己帳戶之
      實際管領權限，若無配合指示親自提款，即無收受、持有
      或使用特定犯罪所得之情形，且無積極之移轉或變更特定
      犯罪所得之行為，故非屬洗錢防制法第2條第1款、第3款
      所稱之洗錢行為。又同條第2款之掩飾、隱匿行為，目的
      在遮掩、粉飾、隱藏、切斷特定犯罪所得與特定犯罪間之
      關聯性，須與欲掩飾、隱匿之特定犯罪所得間具有物理上
      接觸關係（事實接觸關係）。而提供金融帳戶提款卡及密
      碼供他人使用，嗣後被害人雖匯入款項，然此時之金流仍
      屬透明易查，在形式上無從合法化其所得來源，未造成金
      流斷點，尚不能達到掩飾或隱匿特定犯罪所得之來源、去
      向及所在之作用，須待款項遭提領後，始產生掩飾、隱匿
      之結果，若無參與後續之提款行為，即非同條第2款所指
      洗錢行為，無從成立一般洗錢罪之直接正犯（最高法院10
      8年度台上字第3101號判決意旨參照）。
　  ⑵經查，被告2人僅係出於不確定故意，提供郵局帳戶之存摺
      、提款卡及密碼等資料，供陳勻所屬詐欺集團成員使用，
      惟被告2人並無與該詐欺集團共同犯罪之意，且嗣後告訴
      人受騙匯入款項，遭余澤穎提領轉交詐欺集團成員後，雖
      產生隱匿犯罪所得去向之洗錢結果，然依卷內證據，亦不
      足以證明被告2人有何參與行為，客觀上即無洗錢防制法
      第2條第2款所指之洗錢行為可言。
　  ⑶職是之故，被告2人所為與洗錢罪之構成要件尚屬有間，自
      無從以洗錢罪對被告2人相繩。
　⒊公訴意旨認被告甲○○應論以幫助加重詐欺、洗錢之罪名，被
    告乙○○應論以加重詐欺、洗錢之罪名，均容有誤會。惟因起
    訴之基本社會事實同一，且亦經本院告知被告2人審理範圍
    包含前開論罪之罪名（見本院卷第65、68、105、106、116
    頁），並予被告2人表示意見之機會，已無礙其等之防禦權
    ，本院自得就其等被訴加重詐欺罪、幫助加重詐欺罪部分，
    依法變更起訴法條；至刑事訴訟法第300條所謂變更法條，
    係指罪名之變更而言。正犯與幫助犯，僅係犯罪型態與得否
    減刑有所差異，適用之基本法條及所犯罪名並無不同，其行
    為態樣固有共同正犯、單獨犯之分，然尚無變更檢察官起訴
    法條之必要（最高法院108年度台上字第3676號判決意旨參
    照），故就其等另被訴洗錢罪部分，自毋庸變更起訴法條。
　㈣想像競合犯：　
　  被告2人以一交付郵局帳戶之存摺、提款卡及密碼等資料之
    行為，同時觸犯幫助詐欺取財及幫助洗錢之罪名，為想像競
    合犯，依刑法第55條規定，均應從一重之幫助洗錢罪處斷。
　㈤刑之減輕：
　⒈被告2人以幫助之意思，參與犯罪構成要件以外之行為，依刑
    法第30條第2項規定，就上開犯行均按正犯之刑減輕之。
　⒉被告2人於本院審理時，就幫助洗錢犯行業已自白不諱，應依
    洗錢防制法第16條第2項規定，減輕其刑。
　㈥刑之遞減：
　　被告2人所為幫助洗錢之犯行，分別有上開刑法第30條第2項
    、洗錢防制法第16條第2項減輕其刑規定之適用，應依刑法
    第70條規定，均遞減其刑。　　　
三、撤銷改判之理由
　㈠原審經詳細調查後，以被告2人犯罪之事證明確，予以論罪科
    刑，固非無見。惟查：⑴被告2人提供郵局帳戶資料予陳勻所
    屬詐欺集團，該詐欺集團即將該帳戶供作取得詐欺告訴人款
    項、製造金流斷點之用，其等所為除構成幫助詐欺取財罪外
    ，尚應論以幫助洗錢罪，已如前述。乃原判決僅就幫助詐欺
    取財部分予以論罪科刑，而就洗錢部分不另為無罪諭知，容
    有未合。⑵被告2人於本院審理時已能就本件犯行坦承不諱，
    並與告訴人達成和解，現已依約分期賠償中，此有本院和解
    筆錄在卷可按（見本院卷第97頁），堪認其等犯後尚知正視
    己非，犯後彌縫態度良好，是以本件量刑基礎已有變更，原
    審未及審酌，亦有未合。
　㈡準此，被告2人上訴請求從輕量刑，為有理由，且原判決復有
    上開其他未恰之處，已屬無可維持，自應由本院就原判決關
    於被告2人部分予以撤銷，另為適法判決。　　
四、自為科刑及沒收之說明
  ㈠科刑部分：
    本院以行為人之責任為基礎，審酌被告2人將郵局帳戶之存
    摺、提款卡及密碼等資料提供他人使用，以此方式幫助他人
    從事詐欺取財及洗錢之犯行，致使此類犯罪手法層出不窮，
    造成犯罪偵查追訴的困難性，嚴重危害交易秩序與社會治安
    ，且造成告訴人受有前開金額之損害，被告2人所為實屬不
    該，而其等縱非基於直接故意而為本件幫助犯行，但仍有間
    接故意，自無從阻免本件犯行之成立，其等所為自應分別受
    有相當程度之刑事非難；另考量被告2人均無任何前科紀錄
    ，此有本院被告前案紀錄表在卷可按，其等素行應非不良，
    而其等於本院審理時均已能坦承犯行，且與告訴人達成和解
    ，並依約分期賠償中，此有和解筆錄在卷為佐，足見其等犯
    後尚知盡力彌補其等所造成之損害，態度尚屬良好，兼衡其
    等犯罪之動機、目的、手法、被告甲○○國中畢業之智識程度
    、從事土水工作、未婚之生活狀況、被告乙○○高職畢業之智
    識程度、從事汽車美容、已婚、育有1名未成年子女之生活
    狀況（以上見本院卷第116頁）暨告訴人當庭表示不再追究
    之意見等一切情狀，分別改量處如主文欄第2項所示之刑，
    並諭知罰金如易服勞役之折算標準。
　㈡不予宣告沒收之說明：
　　被告2人所為僅成立幫助詐欺取財、幫助洗錢之犯行，並無
    積極證據證明被告2人就此等犯行已實際獲有報酬，難以認
    定有何犯罪所得，自無從併予宣告沒收。又被告2人所提供
    之郵局帳戶存摺、提款卡未據扣案，且該等物品可隨時停用
    、掛失補辦，不具刑法上之重要性，而無宣告沒收之必要，
    爰不予宣告沒收。
五、被告緩刑之說明
  ㈠查被告2人前未曾因故意犯罪受有期徒刑以上刑之宣告，本院
    審酌其等為本件幫助犯行，固有不該，但考量其等無非係因
    一時失慮始誤觸刑章，而於本院審理時已能坦承犯行，正視
    己非，且業與告訴人達成和解，並已依約分期賠償中，足見
    其等於犯後尚知盡力彌補其等所造成之損害，告訴人亦同意
    給予附負擔之緩刑宣告（見本院卷第97頁），堪認被告2人
    經此教訓後，當知所警惕，是以本院認實宜使其等有機會得
    以改過遷善，尚無逕對其等施以自由刑之必要，自可先賦予
    其等適當之社會處遇，以期能有效回歸社會，故對被告2人
    所宣告之刑，以暫不執行為適當，爰依刑法第74條第1項第1
    款規定，另均諭知緩刑2年，以啟自新。
　㈡再者，本院斟酌被告2人雖與告訴人達成和解，但實際上尚待
    分期履行中，為免其等於受緩刑宣告後未能依約履行，爰併
    依刑法第74條第2項第3款規定，諭知被告2人應以如附表所
    示方式，向告訴人給付如附表所示金額之損害賠償，以保障
    告訴人權益；倘被告2人違反上開應行負擔之事項且情節重
    大者，依法其等緩刑之宣告仍得由檢察官向法院聲請撤銷，
    併此敘明。
據上論斷，應依刑事訴訟法第369條第1項前段、第364條、第299
 條第1項前段、第300條，洗錢防制法第14條第1項、第2條第2款
、第16條第2項，刑法第11條、第339條第1項、第30條第1項前段
、第2項、第55條、第42條第3項前段、第74條第1項第1款、第2
項第3款，刑法施行法第1條之1第1項，判決如主文。
本案經檢察官洪景明提起公訴，被告2人提起上訴，由檢察官羅
松芳到庭執行職務。
中　　華　　民　　國　　110 　年　　4 　　月　　28　　日
　　　　　　　　　刑事第九庭  審判長法　官  潘翠雪
　　　　　　　　　　　　　　　　　  法　官  陳俞婷
　　　　　　　　　　　　　　　　　  法　官  陳信旗
以上正本證明與原本無異。
如不服本判決，應於收受送達後20日內向本院提出上訴書狀，其
未敘述上訴之理由者並得於提起上訴後20日內向本院補提理由書
（均須按他造當事人之人數附繕本）「切勿逕送上級法院」。
                                    書記官  董佳貞
中　　華　　民　　國　　110 　年　　4 　　月　　28　　日

附表 被告甲○○、乙○○應連帶給付告訴人丙○○新臺幣（下同）5萬5,000元，給付方式如下： ㈠於民國110年4月12日當庭給付3萬5,000元（業已當庭給付無訛）。 ㈡餘額2萬元，應於110年5月31日前給付。　　　 

附錄本案論罪科刑法條全文：
洗錢防制法第2條
    本法所稱洗錢，指下列行為：
    一、意圖掩飾或隱匿特定犯罪所得來源，或使他人逃避刑事
        追訴，而移轉或變更特定犯罪所得。
    二、掩飾或隱匿特定犯罪所得之本質、來源、去向、所在、
        所有權、處分權或其他權益者。
    三、收受、持有或使用他人之特定犯罪所得。
洗錢防制法第14條
    有第二條各款所列洗錢行為者，處七年以下有期徒刑，併科
    新臺幣五百萬元以下罰金。
　　前項之未遂犯罰之。
　　前二項情形，不得科以超過其特定犯罪所定最重本刑之刑。
刑法第339條
    意圖為自己或第三人不法之所有，以詐術使人將本人或第三
    人之物交付者，處五年以下有期徒刑、拘役或科或併科五十
    萬元以下罰金。
    以前項方法得財產上不法之利益或使第三人得之者，亦同。
    前二項之未遂犯罰之。
刑法第30條
    幫助他人實行犯罪行為者，為幫助犯。雖他人不知幫助之情
    者，亦同。
　　幫助犯之處罰，得按正犯之刑減輕之。